【裁判字號】    96,重上,401
【裁判日期】    970229
【裁判案由】    所有權移轉登記
【裁判全文】
臺灣高等法院民事判決                 96年度重上字第401號
上  訴  人  乙○○
訴訟代理人  黃蓮瑛律師
            吳姝叡律師
被  上訴人  丁○○○
訴訟代理人  張睿文律師
複  代理人  吳忠德律師
上列當事人間請求所有權移轉登記事件，上訴人對於中華民國96
年6月11日臺灣士林地方法院95年度訴字第1128號第一審判決提
起上訴，本院於97年2月14日言詞辯論終結，判決如下：
    主      文
上訴駁回。
第二審訴訟費用由上訴人負擔。
    事實及理由
一、本件被上訴人係基於上訴人於91年8月26日簽署之承諾書請
    求上訴人移轉台北市○○區○○段3小段88地號土地應有部
    分30000分之4951，既非基於繼承關係請求上訴人移轉該土
    地，則被上訴人自無須與洪彭瑞蘭之繼承人提起本件訴訟，
    上訴人抗辯被上訴人應與甲○○、洪文樑提起本件訴訟，其
    當事人始為適格云云，不足為採，合先敘明。
二、被上訴人主張：被上訴人之母洪彭瑞蘭所有坐落台北市○○
    區○○段3小段88地號土地面積507平方公尺，於民國76年3
    月24日遭被上訴人之兄洪文樑以假買賣真節稅之目的，將其
    中應有部分10000分之5918，擅自以買賣為登記原因，移轉
    登記至洪文樑之妻弟即上訴人名下，嗣於80年2月13日，同
    地段85-1、89、91-1地號土地與前揭土地合併（下稱系爭土
    地），面積增加為606平方公尺，上訴人登記之應有部分則
    減少為10000之4951，其餘10000之5049則登記洪彭瑞蘭名下
    。被上訴人及胞弟甲○○於洪彭瑞蘭去世後即催請上訴人應
    自動返還該土地，經洪文樑之長子兼遺產管理人洪士鈞出面
    協商達成共識，上訴人乃簽立91年8月26 日承諾書（下稱系
    爭承諾書），同意其名下系爭土地之應有部分均分為三等分
    返還被上訴人、甲○○及洪文樑（以下簡稱被上訴人等3人
    ），並同意分別辦理移轉登記手續。嗣上訴人卻拖延遲不給
    付，經甲○○以存證信函催告後仍不履行等情，爰依系爭承
    諾書請求上訴人移轉系爭土地應有部分30000分之4951予被
    上訴人。原審判決被上訴人勝訴，上訴人不服，提起本件上
    訴。被上訴人對上訴人之上訴，答辯聲明：上訴駁回。
三、上訴人則以：上訴人係向洪彭瑞蘭買受系爭土地，嗣基於家
    族和諧才願意將系爭土地出賣予洪彭瑞蘭之繼承人，並於系
    爭承諾書內寫明共同辦理遺產登記後才有承諾書履行之問題
    。且承諾書為買賣契約之預約，故兩造間為有償移轉，須另
    協商買賣契約之細節。另縱認系爭承諾書之法律關係為贈與
    ，上訴人亦並以96年2月6日臺北北門郵局第613號存證信函
    通知被上訴人撤銷贈與等語，資為抗辯。上訴聲明：(一)原判
    決廢棄。(二)駁回被上訴人在第一審之訴。
四、被上訴人主張上訴人依承諾書有移轉系爭土地應有部分3000
    0分之4951予被上訴人之義務，惟為上訴人所否認，並以前
    揭情詞置辯，查：
  (一)按探求契約當事人之真意，應通觀契約全文，依誠信原則，
    從契約之主要目的及經濟價值等作全盤之觀察，若契約文字
    ，有辭句模糊，或文意模稜兩可時，固不得拘泥於所用之辭
    句，但解釋之際，並非必須捨辭句而他求，倘契約文字業已
    表示當事人真意，無須別事探求者，即不能反捨契約文字更
    為曲解。
  (二)被上訴人主張前揭事實，業據提出承諾書為證（見原審卷第
    15頁），該承諾書之真正，並為上訴人所不爭執（見本院卷
    第45頁）。核承諾書係上訴人於91年8月26日簽立，依承諾
    書內容記載：「立承諾書人乙○○，茲為配合整體興建需要
    ，同意將所有土地坐落台北市○○區○○段三小段88地號，
    土地面積六０六平方公尺，持分壹萬分之四九五一，為配合
    甲○○、丁○○○、洪文樑（遺產管理人洪士鈞）共同辦理
    繼承洪彭瑞蘭（即共同持分人）遺產之過戶後，另案辦理移
    轉過戶予甲○○等三人，持分各為原持分壹萬分之四九五一
    的三分之一；亦同意甲○○等三人分別辦理移轉過戶，而不
    主張甲○○等三人應同時辦理移轉過戶手續。在未辦妥移轉
    過戶予甲○○等三人前，立承諾書人自立本承諾書日起絕不
    將上開標的土地移轉過戶予其他第三人，或提供任何他項權
    利之設定及借款之擔保，亦不會出租、出借或同意其他第三
    人為任何使用，否則願聽憑甲○○等三人依法訴究，並賠償
    一切損失。前開移轉過戶手續如有與甲○○等三人分別另立
    土地買賣契約之必要時，立承諾書人亦願隨時配合，不以任
    何理由刁難或推諉。恐口無憑，特立此承諾書為證。本承諾
    書一式三份，均經立承諾書人親簽用印，甲○○、丁○○○
    、洪士鈞三位各執乙份為憑。」等語。依該承諾書之約定，
    上訴人為配合被上訴人及甲○○、洪文樑（遺產管理人洪士
    鈞）共同辦理繼承洪彭瑞蘭遺產之過戶後，另案將系爭土地
    應有部分10000之4951移轉過戶予被上訴人及甲○○、洪文
    樑（遺產管理人洪士鈞）各3分之1。是承諾書之約定已十分
    明確，上訴人係為配合被上訴人、洪文樑、甲○○共同辦理
    繼承洪彭瑞蘭遺產之繼承後，由上訴人將系爭土地10000之
    4951分別移轉過戶予被上訴人等3人至明。其並未約定雙方
    應另協商買賣價金之金額，亦未約定被上訴人應再給付上訴
    人任何金錢後，上訴人始為前揭應有部分之移轉登記，系爭
    承諾書並無可解釋為上訴人抗辯稱係買賣契約之預約，應另
    協商買賣價金等空間。參酌甲○○曾於86年6月10日以系爭
    土地遭其兄洪文樑（已死亡）擅自辦理移轉予上訴人名下，
    乃依信託物返還請求權及不當得利法律關係請求上訴人將系
    爭土地應有部分10000分之4951移轉返還被上訴人等3人公同
    共有，有本院調閱原法院86年度重訴字第156號卷附起訴狀
    可憑（見該卷第6頁反面、第7頁）。而上訴人於該事件中陳
    稱：「洪彭瑞蘭女士生前提供土地與其子洪文樑所負責之漢
    霖建設股份有限公司興建房屋，而有先行移轉土地所有權之
    舉；復因被告（按係上訴人）為股東且有出資關係，故受漢
    霖公司之信託登記為土地所有權人，此與原告（按係指甲○
    ○）等無干涉…」，有上訴人提出續答辯狀在卷可憑（見該
    卷第68頁反面、第69頁），且上訴人復於86年8月21日準備
    程序中自陳：「一、系爭土地是我投資漢霖建設是董事之一
    ，並同有實質投資，所以漢霖公司才信託登記予我名下。…
    六、系爭土地登記在我名下，在79、80年間我才知道這事情
    。…九、系爭所有權狀不在我那裏」（見該卷第76頁正、反
    面）。是系爭土地顯非上訴人向洪彭瑞蘭買受，而係信託登
    記予上訴人名下至明。徵諸上訴人於該事件中復提出甲○○
    與與洪文樑於82年4月27日協議書第3條記載：「雙方（按係
    指甲○○、洪文樑）之母洪彭瑞蘭女士提供基地與乙方（按
    係指洪文樑）合建天母傳家居房地，依約定係由洪彭瑞蘭與
    乙方各分取二分之一，而洪彭瑞蘭所應分取之二分之一部分
    …」，核協議書記載之天母傳家居房地之基地為系爭土地，
    為兩造所不爭執，則洪文樑與甲○○既於斯時約定該基地係
    洪彭瑞蘭所有提供漢霖公司興建房屋，益證系爭土地應有部
    分10000分之4951登記在上訴人名下僅為信託登記至明。至
    上訴人雖自陳系爭土地係由漢霖公司所信託，與被上訴人主
    張係洪彭瑞蘭信託乙節不同，惟姑不論系爭土地登記在上訴
    人究係由漢霖公司或洪彭瑞蘭所信託，系爭土地終非上訴人
    向洪彭瑞蘭買受而取得所有，上訴人抗辯系爭土地係以3,00
    0,000元向洪彭瑞蘭買受云云，殊難採信。因此上訴人嗣於
    承諾書載明願配合甲○○、丁○○○、洪文樑（遺產管理人
    洪士鈞）共同辦理繼承洪彭瑞蘭（即共同持分人）遺產之過
    戶後，另案辦理移轉過戶予被上訴人等3人，其顯已承諾將
    信託物返還洪彭瑞蘭之繼承人至明。而洪彭瑞蘭所有系爭土
    地應有部分，已於96年3月26日辦理繼承登記過戶完畢，有
    兩造不爭執之土地登記謄本在卷可稽（見原審卷第147頁）
    ，應認被上訴人請求上訴人移轉系爭土地應有部分30000分
    之4951之條件業已成就，上訴人既承諾被上訴人得分別請求
    移轉登記，是被上訴人依系爭承諾書之約定請求上訴人應移
    轉登記系爭土地應有部分30000分之4951，即屬有據。上訴
    人抗辯稱該承諾書係為買賣預約云云，與承諾書記載之文義
    不符，不足為採。
  (三)上訴人雖另抗辯稱系爭承諾書倒數第3行記載：「前開移轉
    過戶手續如有與甲○○等三人分別另立土地買賣契約之必要
    時，立承諾書人亦願隨時配合」等語，已有買賣之意思云云
    。惟細譯其文義記載，僅係約定上訴人配合移轉系爭土地返
    還被上訴人等3人之方法，如有需要訂立買賣契約時，上訴
    人願隨時配合訂立買賣契約而已，並非以「另立土地買賣契
    約」作為系爭土地移轉登記之前提，自難據以認為上訴人所
    辯為可採。又上訴人雖另舉證人即其外甥洪士鈞（亦係被上
    訴人兄長洪文樑之子）於原審96年2月2日言詞辯論時證稱：
    「該承諾書是為了我父親遺產節稅的問題，我為了以新光、
    新勝的股票抵稅，我就跟甲○○與被上訴人達成協議，由我
    父親這邊繼承該部分股票，我願意支付祖母的1億多遺產稅
    。被上訴人與甲○○希望取得本件被告的土地，我有去跟上
    訴人談，上訴人為了和諧願意優先賣給原告及甲○○。我就
    找代書寫該承諾書，寫好後交給甲○○，他有給律師修改，
    我再給我的代書看過，代書說這對原先的買賣精神不變，所
    以我再拿給上訴人簽」等語（見原審卷第107頁）。惟證人
    甲○○於同日言詞辯論證稱：「洪文樑去世後，要繳很多遺
    產稅，洪士鈞要求將我母親遺產中的新光實業股票及新勝公
    司股票由他繼承去抵洪文樑的遺產稅，我跟我姊姊（即被上
    訴人）商量後，就要求洪士鈞同時把乙○○名義該土地還給
    我們，所以才會有這份承諾書…應該是沒有條件。」、「（
    在寫承諾書之前，上訴人有無與你們談過要有條件才願意過
    戶？）沒有。洪士鈞也沒有說要有條件。當時是洪士鈞拜託
    說要這樣處理，後來新光、新勝的股票就分割辦理繼承給他
    」等語（見原審卷第105頁）。核其中約定新光、新勝股票
    由洪文樑繼承抵繳遺產稅，被上訴人及甲○○希望取得系爭
    土地部分，證人洪士鈞與甲○○陳證相同，且被上訴人、甲
    ○○與洪士鈞三人即於上訴人簽署承諾書2天後即91年8月28
    日另行簽署協議書，約定洪彭瑞蘭遺產中新勝股份有限公司
    股票200,000股及台灣新光實業股份有限公司股票685,000股
    分配予洪文樑，由洪士鈞補報列為洪文樑遺產，並據以抵繳
    洪文樑遺產稅款，有該協議書在卷可憑（見本院卷第130頁
    至第132頁），此部分堪信為真。而關於被上訴人等3人如何
    取得系爭土地，證人洪士鈞證稱被上訴人等3人須向上訴人
    買受乙節，不僅與證人甲○○陳證不符，亦與承諾書記載之
    內容不相吻合，參酌證人洪士鈞陳證承諾書有請代書看過云
    云（見原審卷第108頁），則承諾書非有優先買受之意思，
    受過土地專業訓練之代書一見即明。倘如證人洪士鈞所陳，
    被上訴人等3人取得系爭土地須向上訴人買受，則上訴人於
    承諾書逕行記載上訴人願出售系爭土地應有部分30000分之
    4951予被上訴人，買賣契約另訂即明，核非如承諾書記載移
    轉過戶手續如有被上訴人等3人分別另立土地買賣契約之「
    必要時」，上訴人願隨時「配合」等字語。證人洪士鈞陳證
    承諾書內容為被上訴人得優先買受系爭土地，顯與事實不符
    ，不足為採。至於上訴人質疑證人甲○○為利害關係人，所
    證較證人洪士鈞不可信云云，惟系爭承諾書均是由洪士鈞參
    與撰寫（洪士鈞曾委託證人丙○○撰寫承諾書草稿，此部分
    詳如后述），且洪士鈞不僅為前揭漢霖公司原董事長父洪文
    樑之子，洪士鈞亦為該公司之發起人，上訴人復為洪士鈞舅
    舅，有該公司變更登記事項卡於86年度重訴字第156號卷內
    可稽（見該卷第70頁），故洪士鈞與甲○○同為本件利害關
    係人。而洪士鈞陳證與承諾書記載內容不符已如前述，故上
    訴人徒以甲○○為本件利害關係人據以指摘其證言較洪士鈞
    不可採，不足為採。
  (四)至上訴人另舉證人丙○○證稱：「原來的承諾書是我擬的，
    這個文有改過好幾次，最後定案是經雙方協商修改。這個承
    諾書是打字的，但打字不是我打的，最後版本我有看過，…
    乙○○承諾等另一分別共有人辦理好繼承之後，再辦理買賣
    過戶手續。我原來是預定一個買賣契約，他們之間的關係是
    分別共有，乙○○為何要移轉，這是因為共有人有優先購買
    權，擔心賣給第三人，影響該土地建築及價值，當時本來可
    以定買賣契約，但因價錢等未談妥條件，所以才先定一個承
    諾書，因為被繼承人是共有人，只是還沒有辦理繼承，乙○
    ○因為是共有人，對方繼承人有優先承買權，這只是承諾不
    會賣給別人。我原來所擬的稿都是承諾出賣對象，併一再強
    調需另加預定買賣契約，最後協商定案為何，我不清楚。…
    另案辦理就是要有買賣契約，當時說要寫買賣契約，價格另
    外再談。當初委託我寫的時候，就是要買賣，原來的稿，我
    改過3、4次，後來協商如何，我不清楚。…乙○○委託洪士
    鈞拿給我，請我幫他看，所以我就加了鉛筆上的字，因為辦
    公室是樓上樓下…最後確定承諾書的版本，我不知道，我只
    是提供諮詢代擬，我沒有參與討論。最後確定的版本為何，
    我並不知道。…這個承諾書，我也有寫預定土地買賣契約書
    ，不知後來為何劃掉。在我所寫的修正版本，都有土地買賣
    契約書。…當初委託我寫的時候，就是要買賣，原來的稿，
    我改過3、4次，後來協商如何，我不清楚。」（見本院卷第
    54頁反面至第58頁），上訴人並提出附件一至附件十四手稿
    版承諾書之草擬稿（見本院卷第64頁至第77頁）。固可證明
    上訴人在簽承諾書前，曾由洪士鈞委託丙○○協助草擬或修
    正承諾書內容為買賣系爭土地，且證人丙○○亦曾草擬買賣
    預約，但丙○○既未參與協議之過程，均是由洪士鈞與證人
    丙○○接洽，且最後定稿承諾書內容，證人丙○○既未參與
    ，亦不知其內容。故丙○○縱如草擬附件一至十四之手稿版
    承諾書草擬稿約定買賣系爭土地，亦係丙○○與洪士鈞草擬
    之內容，核非上訴人最終承諾之承諾書，上訴人承諾之內容
    概以最終簽署之承諾書為據，上訴人以丙○○與洪士鈞協商
    過程，據以系爭承諾書有為買賣約定云云，不足為採。
  (五)再者，洪彭瑞蘭之遺產稅及罰鍰業已全部繳清，有財政部台
    北市國稅局96年3月7日財北國稅徵字第0960028033號函在卷
    可稽（見原審卷第128頁），至於其遺產中未辦理變更登記
    之新光及新勝公司股份部分，前經繼承人同意遺產分割歸予
    洪文樑一支，業據證人甲○○證述在卷可稽（見原審卷第10
    5頁），並有其提出協議書在卷可憑（見本院卷第130頁至第
    132頁）。茲因證人洪士鈞繼承其父洪文樑之遺產稅未繳，
    以致無法辦理股份變更登記，亦據證人洪士鈞到庭證述在卷
    （見原審卷第109頁），惟此非系爭土地之過戶登記問題，
    尚不得據此認為系爭承諾書之條件未成就。
  (六)至於上訴人主張系爭承諾書若非買賣，則法律關係應為贈與
    ，其因而主張撤銷該贈與關係，並以存證信函通知被上訴人
    云云。惟系爭承諾書乃上訴人承諾將信託其所有系爭土地，
    移轉登記予被上訴人，已如前述，其並未有贈與之意思，且
    綜觀承諾書亦無隻字片語提及上訴人有贈與系爭土地予被上
    訴人意思，上訴人既未舉證證明系爭承諾書為贈與關係，上
    訴人依贈與關係主張撤銷契約關係，尚乏所據，不足為採。
五、綜上所述，被上訴人依承諾書請求上訴人將系爭土地應有部
    分30000分之4951移轉登記予上訴人，為有理由，應予准許
    。原審判命上訴人如數給付，於法並無不合。上訴意旨指摘
    原判決不當，請求廢棄改判，為無理由，應予駁回。
六、本件事證已明，兩造其餘攻擊防禦方法及未經援用之證據，
    經本院審酌後，核與本件之結論，不生影響，爰不一一贅述
    ，附此敘明。
七、據上論結，本件上訴為無理由，依民事訴訟法第449條第1項
    、第78條，判決如主文。
中    華    民    國    97    年    2     月    29    日
                    民事第十一庭
                        審判長法  官  鄭雅萍
                              法  官  詹文馨
                              法  官  蘇芹英
正本係照原本作成。
如不服本判決，應於收受送達後20日內向本院提出上訴書狀，其
未表明上訴理由者，應於提出上訴後20日內向本院補提理由書狀
（均須按他造當事人之人數附繕本）上訴時應提出委任律師或具
有律師資格之人之委任狀；委任有律師資格者，另應附具律師資
格證書及釋明委任人與受任人有民事訴訟法第466條之1第1項但
書或第2項（詳附註）所定關係之釋明文書影本。
中    華    民    國    97    年    2     月    29    日
                              書記官  林初枝
附註：
民事訴訟法第466條之1（第1項、第2項）：
對於第二審判決上訴，上訴人應委任律師為訴訟代理人。但上訴
人或其他法定代理人具有律師資格者，不在此限。
上訴人之配偶、三親等內之血親、二親等內之姻親，或上訴人為
法人、中央或地方機關時，其所屬專任人員具有律師資格並經法
院認為適當者，亦得為第三審訴訟代理人。


司法院資訊處製作；財團法人民間司法改革基金會備份。
